【裁判字號】    94,訴,1369
【裁判日期】    950330
【裁判案由】    營利事業所得稅
【裁判全文】
臺北高等行政法院判決
                                     94年度訴字第01369號
                              .
原      告  地為達工業股份有限公司
代  表  人  甲○○（董事長）
訴訟代理人  陳滄河（會計師）
被      告  財政部臺北市國稅局
代  表  人  張盛和（局長）
訴訟代理人  乙○○
上列當事人間因營利事業所得稅事件，原告不服財政部中華民國
94年3 月28日台財訴字第09400005180號訴願決定（案號：第
00000000號），提起行政訴訟。本院判決如下：
    主  文
原告之訴駁回。
訴訟費用由原告負擔。
    事  實
一、事實概要：原告民國（下同）91年度營利事業所得稅結算申
    報，列報呆帳損失新台幣（下同）7,165,537 元。被告原查
    以其中7,061,551 元，與營利事業所得稅查核準則（下稱查
    核準則）第94條第5 款、第6 款規定不符，乃否准認列，核
    定呆帳損失103,986元。原告就否准列報巨造預力股份有限
    公司（下稱巨造公司）7,000,000元呆帳損失部分不服，申
    請復查，經被告以93年10月29日財北國稅法字第0930241608
    號復查決定，駁回其申請，提起訴願，亦遭決定駁回，遂向
    本院提起行政訴訟。
二、兩造聲明：
  (一)原告聲明：
    1.訴願決定及原處分均撤銷。
    2.訴訟費用由被告負擔。
  (二)被告聲明：
    1.駁回原告之訴。
    2.訴訟費用由原告負擔。
三、兩造之爭點：
  原告主張其已取得巨造公司之回函證明，沖銷帳上多估之應收
  工程款，屬會計估計變動之調整，且可證明未收本金及利息之
  事實，自應依所得稅法規定，准予認列呆帳損失，是否可採？
  (一)原告主張：
    1.按原告沖銷帳上多估列之應收巨造公司工程款，屬於會計
      估計變動之調整，依稅法規定會計估計變動之調整並無需
      踐履查核準則第94條第5 款、第6 款程序之必要。查原告
      因承包巨造公司工程，於81年底自行估列之應收巨造公司
      之工程款7,000,000 元，係原告依工程進度多估列之工程
      款，關係人巨造公司自始並未同意該項債務發生及存在，
      故該項債權債務，依民法規定債並未確實發生，同時原告
      為再次確認債權債務於91年5 月發函巨造公司，並取得巨
      造公司回函謂：「本公司已於日前收到貴公司寄來催討本
      公司積欠貴公司新台幣柒佰萬元整之存證信函，惟經本公
      司查對帳務結果，並無積欠貴公司上述款項之情事。」，
      可見巨造公司並未承認有有該筆債務之發生及存在，因此
      原告於取得巨造公司之確認回函後，自行於91年度沖銷帳
      上多估列之應收工程款，核屬於會計估計變動調整，自無
      踐履查核準則第94條屬確定債權發生呆帳必須踐履之程序
      。查原告於81年度已多估列7,000,000 元之工程款收入，
      於91 年5月雙方確認多估列無法收取，自應准予沖回列為
      損失。
    2.依所得稅法第49條第5 項「應收帳款、應收票據及各項欠
      款債權有左列情形之一者，得視為實際發生呆帳損失：一
      、……二、債權中有逾期兩年，經催收後，未經收取本金
      或利息者。」，查本件81年發生應收巨造公司之帳款，至
      91年度，已超過逾期兩年，乃不爭之事實，且原告已向巨
      造公司催收，並取得巨造公司之回函，足證明原告已完成
      催收之程序，且巨造公司回函陳述「本公司已於日前收到
      貴公司寄來催討本公司積欠貴公司新台幣柒佰萬元整之存
      證信函，惟經本公司查對帳務結果，並無積欠貴公司上述
      款項之情事」，顯見原告並未從巨造公司收取前揭款項，
      足以證明原告並未收取本金或利息，綜前所述已符合所得
      稅法第49條第5項之規定，依法自應准予認列損失。
    3.被告以原告「郵局存證信函之寄送地址均非營利事業登記
      之營業地址」，未准認列呆帳損失，顯疏忽原告已取得巨
      造公司回函之事實，證明原告已履行催收之程序，並確認
      未能收取本金或利息之事實。按郵政事業已送達之存證函
      ，只能證明該存證信已送達而已，但本件原告已取得巨造
      公司之回函，其效力應已超越存證信函，且足以證明該存
      證函，確已送達，既已送達且又回函，何需另取得郵政事
      業已送達之存證函，故被告所持理由，顯忽略已送達及回
      函事實，本末倒置。
    4.至於被告以巨造公司回函，明確載有「經本公司查對帳務
      結果，並無積欠貴公司上述款項之情事……。」，實難證
      明本年度實際發生系爭呆帳損失為由，未准認列呆帳損失
      ，顯未了解事實，致認定違誤。查前揭應收巨造公司工程
      款7,000,000 元係原告帳上自行估列之工程款收入，由於
      巨造公司與原告對該筆工程款未能取得一致協議確認債權
      債務確實已發生，故原告於81年只是原告在帳上估例，希
      望可以向巨造公司收取，惟並未確認，因此尚未開統一發
      票向巨造公司請款，故巨造公司自始帳上並未認列有該筆
      債務，乃屬事實，這可從81年度結算申報書營業收入調節
      說明內，可明顯看出，該估工程款係屬原告帳上估列且尚
      未開立統一發票交付巨造公司 (後來一直都因無法確定債
      已發生，故依法多列部分不需開立發票)，因此巨造公司
      帳上並無該筆相對之應付帳款，乃必然之結果，巨造公司
      之回函足以證明該公司並未同意有該筆債務之發生與存在
      ，而被告反以此為理由認為無法證明本年度實際發生系爭
      呆帳損失，未准認列呆帳損失，顯誤解事實。
  (二)被告主張：
    1.原告91年度營利事業所得稅結算申報，列報呆帳損失7,
      165,537 元。被告原查以原告本期呆帳損失實際沖銷7,
      061,551 元，係應收巨造公司7,000,000 元及台資機械股
      份有限公司61,551元款項。該兩筆應收帳款截至本期已逾
      2 年，惟郵局存證信函之寄送地址均非該營利事業登記之
      營業地址，核與查核準則規定不符，予以剔除，核定呆帳
      損失103,986 元。原告不服，就巨造公司部分申請復查，
      主張其存證信函所寄地址係該公司與原告交易時之營業地
      址，並檢附核定通知書佐證，另原告亦就巨造公司登記之
      營業地址：臺北市○○區○○路146 號9 樓寄送，亦遭退
      回，申請准予追認呆帳損失7,000,000 元等情。
    2.復查決定以：原告本期呆帳損失實際沖銷之巨造公司應收
      帳款，係於81年交易之工程款，債權已逾兩年，原告雖於
      90年12月郵寄存證信函催收，惟所檢附之存證信函寄送地
      址並非巨造公司營業登記之營業地址，再查營業稅稅籍資
      料，巨造公司自93年7 月15日起申請停業1 年，是巨造公
      司截至91年12月31日止，未有停歇業情形，原告雖另於93
      年4 月29日就巨造公司登記營業地址再為寄送，核與查核
      準則第94條第5 款規定不合，原核定不予認定，尚無違誤
      。
    3.原告復執前詞爭執，提起訴願，並檢附巨造公司91年5 月
      21日之回函影本供核，訴願決定以：原告並未檢附符合查
      核準則第94條第6 款規定之存證信函或催收證明，且查巨
      造公司91年5 月21日之回函影本，已明確載明「本公司…
      …，惟經本公司查對帳務結果，並無積欠貴公司有關上述
      之情事。」等語，實難證明原告本年度實際發生系爭呆帳
      損失，訴願決定逕予駁回。
    4.經查系爭7,000,000 元：如屬呆帳損失，原告未依查核準
      則第94條規定，提示存證信函或催收證明。如屬81年度多
      估營業收入，原告並未提示其81年度營利事業所得稅申報
      營業收入及開立發票明細，以證其詞。另依所得稅法第22
      條權責發生制原則，本案如確屬81年度多估之營業收入，
      則應予更正81年度營業收入，萬無逾10年後更正本期營業
      收入之理。是原告所述核無足採，併此陳明。
    理  由
一、按「會計基礎，凡屬公司組織者，應採用權責發生制，其非
    公司組織者，……。」、「營利事業所得之計算，以其本年
    度收入總額減除各項成本費用、損失及稅捐後之純益額為所
    得額」分別為所得稅法第22條第1項及第24條第1項所明定。
    次按「五、應收帳款、應收票據及各項欠款債權，有左列情
    事之一者，視為實際發生呆帳損失，並應於發生當年度沖抵
    備抵呆帳。(一)因倒閉、逃匿、和解或破產之宣告，或其他
    原因致債權之一部或全部不能收回者。(二)債權中有逾期2
    年，經催收後未經收取本金或利息者。」、「六、前項呆帳
    損失，其屬債務人倒閉、逃匿，無從行使催收者，除取具郵
    政機關無法送達之存證函外，並應書有該營利事業倒閉或他
    遷不明前之確實營業地址，債務人居住國外者，應有我國駐
    外使領館、商務代表或外貿機關之證明。其屬和解者，如為
    法院之和解，包括破產前法院之和解或訴訟上之和解，應有
    法院之和解筆錄，或裁定書正本；如為商業會、工業會之和
    解，應有和解筆錄，其屬破產之宣告者，應有法院之裁定書
    正本。其屬申請法院強制執行，債務人財產不足清償債務或
    無財產可供強制執行者，應有法院發給之債權憑證。其屬逾
    期二年，經債權人催收，未能收取本金或利息者，應取具郵
    政機關已送達之存證函或向法院訴追之催收證明。」分別為
    查核準則第94條第5款及第6款所明定。復按「按營利事業因
    被人倒閉、逃匿、和解或破產之宣告，或其他原因，致債權
    之一部或全部不能收回者，得視為實際發生之壞帳損失，固
    為所得稅法第45條第3項﹝現行法第49條第5項﹞第1款所明
    定；但此項壞帳損失，應於確定其為壞帳之年度列報，而不
    應於未確定以前之年度預先列報，亦屬當然之解釋。」為最
    高行政法院（89年7月1日改制前為行政法院）50年第26號判
    例可資參照。
二、本件原告91年度營利事業所得稅結算申報，列報呆帳損失7,
    165,537元。被告原查以其中7,061,551元，與查核準則第94
    條第5款、第6款規定不符，乃否准認列，核定呆帳損失103,
    986元。原告就否准列報巨造公司7,000,000元呆帳損失部分
    不服，循序申請復查，提起訴願，均遭決定駁回，復起訴主
    張其已取得巨造公司之回函證明，沖銷帳上多估之應收工程
    款，屬會計估計變動之調整，且可證明未收本金及利息之事
    實，自應依所得稅法規定，准予呆帳認列損失，詳如其起訴
    狀事實欄所載理由等語。
三、查原告91年度營利事業所得稅結算，委任陳滄河會計師辦理
    查核簽證申報，列報呆帳損失7,165,537元，其中7,000,000
    元係對巨造公司之呆帳損失，經被告審查，該筆應收帳款，
    原告雖主張係81年交易之工程款，債權已逾2年，原告90年
    12月郵寄存證信函催收，惟所檢附存證信函寄送地址「台北
    市○○○路27號4樓」並非巨造公司登記營業地址「台北市
    中山區○○路146號9樓」，未符查核準則第94條第5、6款之
    規定，乃否准認列對巨造公司該筆呆帳損失，況原告亦未主
    張巨造公司因倒閉、逃匿、破產等原因致無從行使催收，巨
    造公司於91年5 月21日並發函，否認有積欠原告前述7,000,
    000 元款項，有上開信函附卷可稽，故原告既未能證明其對
    巨造公司曾有7,000,000 元應受帳款而於本期發生呆帳損失
    ，從而被告否准其列報該筆呆帳損失，揆諸首揭規定及說明
    ，自無不合。又原告為公司組織，會計基礎，應採權責發生
    制，本件若屬81年度多估營業收入，則屬更正81年度營業收
    入問題，尚難以81年度無統一發票等具體資料資以證明其對
    巨造公司有7,000,000 元應收帳款，而於10年後列報為91年
    度呆帳損失之理，原告所訴，洵不足採。
四、綜上說明，本件被告否准原告91年度營利事業所得稅列報對
    巨造公司呆帳損失7,000,000元，核無違誤，訴願決定，予
    以維持，亦無不合，原告起訴意旨，非有理由，應予駁回。
五、據上論結，本件原告之訴為無理由，依行政訴訟法第98條第
    3項前段，判決如主文。
中    華    民    國    95    年     3    月   30    日
                  第 一 庭 審 判 長  法  官  王立杰
                                     法  官  黃清光
                                     法  官  黃本仁
上為正本係照原本作成。
如不服本判決，應於送達後20日內，向本院提出上訴狀並表明上
訴理由，如於本判決宣示後送達前提起上訴者，應於判決送達後
20日內補提上訴理由書（須按他造人數附繕本）。
中    華    民    國    95    年     3    月   31    日
                                     書記官  徐子嵐


司法院資訊處製作；財團法人民間司法改革基金會備份。
